ACORDAO-COMPLETO-2500828

ACÓRDÃO 2078/2021 ATA 35/2021 - PLENÁRIO

VISTOS, relatados e discutidos estes autos de Denúncia a respeito de possíveis irregularidades no Pregão Eletrônico 21/2021, a cargo da Companhia de Entrepostos e Armazéns Gerais de São Paulo (Ceagesp) , cujo objeto é a contratação de serviços de varrição, apoio operacional e correlatos para o Entreposto Terminal de São Paulo - ETSP;
ACORDAM os Ministros do Tribunal de Contas da União, reunidos em Sessão Plenária, diante das razões expostas pelo Relator, em: 
9.1. conhecer da Denúncia, satisfeitos os requisitos de admissibilidade constantes nos arts. 234 e 235 do Regimento Interno deste Tribunal, e no art. 103, § 1º, da Resolução - TCU 259/2014; 
9.2. no mérito, considerar a Denúncia improcedente;
9.3. indeferir o pedido de medida cautelar;
9.4. dar ciência deste Acórdão à Companhia de Entrepostos e Armazéns Gerais de São Paulo (Ceagesp) e à denunciante, informando-lhes que o Relatório e o Voto que o fundamentam podem ser consultados por meio do endereço www.tcu.gov.br/acordaos; 
9.5. levantar o sigilo que recai sobre as peças destes autos, à exceção daquelas que contenham informação pessoal do denunciante, nos termos dos arts. 104, § 1º, e 108, parágrafo único, da Resolução - TCU 259/2014; e
9.6. arquivar os presentes autos, nos termos art. 250, I, c/c art. 169, V, do Regimento Interno deste Tribunal.

Denúncia sobre supostas irregularidades em pregão eletrônico para contratação de serviços de varrição, apoio operacional e correlatos para o Entreposto Terminal de São Paulo.

Companhia de Entrepostos e Armazéns Gerais de São Paulo.

3. Interessados/Responsáveis:
3.1. Interessado: Identidade preservada (art. 55, caput, da Lei n. 8.443/1992)
3.2. Responsável: Identidade preservada (art. 55, caput, da Lei n. 8.443/1992).

13.1. Ministros presentes: Ana Arraes (Presidente), Walton Alencar Rodrigues, Augusto Nardes, Raimundo Carreiro (Relator), Bruno Dantas, Vital do Rêgo e Jorge Oliveira.
13.2. Ministros-Substitutos convocados: Augusto Sherman Cavalcanti e Marcos Bemquerer Costa.
13.3. Ministros-Substitutos presentes: André Luís de Carvalho e Weder de Oliveira.

RAIMUNDO CARREIRO

Trata-se de denúncia a respeito de possíveis irregularidades no Pregão Eletrônico 21/2021, cujo objeto é a contratação de serviços de varrição, apoio operacional e correlatos para o Entreposto Terminal de São Paulo - ETSP.
2.	Data da homologação: 29/7/2021. Adjudicatária: Alicerce Construções e Serviços Ltda. Valor homologado: R$ 7.266.272,04. 
3.	Após exame técnico dos autos, a Secretaria de Controle Externo de Aquisições Logísticas (Selog) propôs conhecer da denúncia, indeferir o pedido de medida cautelar e, no mérito, considerá-la improcedente, verbis (peças 23 e 24) :
"Instrução de Análise de Oitiva Prévia
	A. Identificação do Processo

	TC Processo 015.954/2021-8
	Conhecer. Indeferir medida cautelar. Improcedente. Arquivar.

	Unidade Jurisdicionada
	Uasg

	Companhia de Entrepostos e Armazéns Gerais de São Paulo - Ceagesp
	225001

	Denunciante
	CPF/CNPJ
	Documento de Identificação

	Identidade preservada, conforme art. 55 da Lei 8.443/1992
	Identidade preservada
	Identidade Preservada

	Objeto da Contratação

	Contratação de Serviços - Varrição, Apoio Operacional e Correlatos para o ETSP - Entreposto Terminal de São Paulo (peça 2, p.2) .

	Procedimento Auxiliar de Contratação  
	Modalidade  
	Número do Certame

	Não se aplica
	Pregão Eletrônico
	21/2021

	Modo de Disputa
	Tipo

	Combinado (aberto e fechado) 
	Menor preço por grupo

	Vigência
	Valor Homologado

	12 meses, prorrogáveis até o limite de 60 meses (peça 2, p. 63) 
	R$ 7.266.272,04 (peça 20, p.1) 

	Legislação que Rege o Certame

	Lei 10.520/2002 (Lei do Pregão) e subsidiariamente a Lei 8.666/1993 e 13.303/2016

	Fase do Certame

	Homologado (peça 20, p. 1) 

	B. Histórico

	1.	O denunciante alegou, em suma, que (peça 1) : 
	a) o edital de Pregão Eletrônico (PE) 21/2021 possui diversas condições de precificações ilegais e que devem ser reformadas;
	b) o adicional noturno não está contemplado no pagamento do adicional de insalubridade, o que contraria o art. 73 da CLT e a Súmula - TST 139;
	c) ausência do custeio das disposições do descanso semanal remunerado, nos termos do art. 7º da Lei 605/1949 c/c o art. 10 do Decreto 27.408/1949;
	d) no orçamento estimado também não consta o pagamento das horas extras em 100% para os postos que laboram em feriados, como determina a legislação trabalhista;
	e) as condições editalícias irão gerar situação insustentável do ponto de vista operacional, pois diversos postos operacionais apresentam piso de remuneração superior aos seus líderes, o que pode gerar gravíssimas complicações entre os postos de liderança e operacionais, desestimulando a assunção das funções de chefia e prejudicando o desempenho desses serviços de liderança;
	f) as condições ilegais expostas podem provocar a desclassificação em massa de licitantes, aplicando-se o subitem 7.6.4 do edital, que trata de propostas com valores acima do estimado ou inexequíveis e violam a finalidade intrínseca do procedimento licitatório, conforme art. 31 da Lei 13.303/2016, qual seja, de assegurar a seleção da proposta mais vantajosa, da economicidade, entre outros; e
	g) as condições estabelecidas no anexo II do edital conduzem à contratação de proposta inexequível, em que o licitante vence o certame e logo em seguida fracassa na execução do objeto, solicitando, rapidamente, a revisão dos preços, conforme jurisprudência desta Corte de Contas e doutrina especializada.
2.	Ao fim de suas alegações, o denunciante requereu o deferimento de medida liminar para a suspensão do andamento do PE 21/2021 e, no mérito, a procedência da denúncia, determinando-se a reforma do instrumento convocatório.
3.	Analisadas as alegações do denunciante e à vista dos documentos obtidos por pesquisa no sítio www.comprasnet.gov.br, esta unidade técnica (Selog) , por meio da instrução à peça 10 e pronunciamento à peça 11, entendeu-se que haveria plausibilidade jurídica nos argumentos apresentados. Contudo, não havia informações necessárias para avaliar os pressupostos do perigo da demora reverso, necessários para emitir-se juízo acerca da medida cautelar pleiteada e para analisar as impropriedades denunciadas. Desse modo, preliminarmente, foram propostas a realização de oitiva prévia e diligência junto à Ceagesp. 
4.	Por meio do despacho à peça 12, o relator, acompanhando o entendimento exposto pela Selog, conheceu da denúncia e determinou a realização das medidas reproduzidas abaixo:
	b) realizar a oitiva prévia da Companhia de Entrepostos e Armazéns Gerais de São Paulo (Ceagesp) , com fulcro no art. 276, § 2º, do Regimento Interno deste Tribunal para que, no prazo de 5 (cinco) dias úteis, se pronuncie, referente ao Pregão Eletrônico 21/2021, acerca da existência dos pressupostos da medida cautelar pleiteada e dos indícios de irregularidades indicados na instrução acima transcrita, em especial quanto aos seguintes tópicos:
	i) erro no cálculo do adicional noturno, incidente sobre o salário base acrescido do adicional de insalubridade, constante para os profissionais referenciados no anexo II do edital, contrariando o art. 73 da CLT e a Súmula - TST 139, o que poderia induzir em erro as licitantes ao formularem suas propostas de preço para o certame referenciado;
	ii) ausência de item, na planilha de custo e formação de preço, para o detalhamento do custeio do descanso semanal remunerado - DSR, nos termos do art. 7º da Lei 605/1949 c/c o art. 10 do Decreto 27.408/1949 e para o pagamento de horas extras para os postos que laboram em feriado, conforme art. 67 da CLT;
	iii) valores salariais estimados para cargos de liderança em patamares inferiores àqueles dos cargos operacionais, o que poderia trazer conflitos entre as categorias e prejuízo aos serviços a serem prestados por meio do contrato a ser celebrado;
	iv) demais informações que julgar necessárias; e
	v) a possibilidade de designação formal de interlocutor que conheça da matéria versada nos presentes autos e seja capaz de dirimir eventuais dúvidas, informando nome, função/cargo, e-mail e telefone de contato;
	c) diligenciar junto à Companhia de Entrepostos e Armazéns Gerais de São Paulo (Ceagesp) , com fundamento nos artigos 157 e 187 do Regimento Interno deste Tribunal, para que, no prazo de 5 (cinco) dias úteis, encaminhe cópia de documentos e as seguintes informações:
	i) se a proposta da licitante vencedora teve sua planilha de detalhamento de preços devidamente analisada e se encontra de acordo com as legislações trabalhista e previdenciária vigentes e se, eventual erro encontrado pode ser mitigado por meio de solicitação para a licitante de reformulação na forma de apresentação dos custos, sem implicar aumento do valor global de sua proposta; 
	ii) em que fase se encontra o certame e qual a data prevista para a contratação, informando ainda se há decisão judicial ou administrativa, sem especificação de prazo, que tenha suspendido o andamento do processo licitatório ou a contratação; 
	iii) se estão cobertos contratualmente, com razoável prazo de vigência, pelo serviço a ser contratado por meio da presente licitação, encaminhando cópia dos documentos comprobatórios (contratos e respectivos termos aditivos) ;
	iv) caso haja a possibilidade de manutenção do contrato com a atual prestadora dos serviços, se as condições dessa contratação seriam melhores (menor preço e atendimento satisfatório) do que aquelas que se está em vias de contratar, encaminhando cópia da planilha de preços atualizada; e
	v) demais informações que julgar necessárias;
5.	Promovida (s) a (s) oitiva prévia e diligência quanto às alegações do denunciante e demais questões levantadas por esta Unidade Técnica, passa-se a analisar as respostas apresentadas, tópico a tópico, conforme transcrição/contextualização a seguir. 

	C. Histórico de Comunicações

	Despacho do Relator ou da Secretária (Delegação de Competência) 
	Peça 12
	22/6/2021

	Ofícios Encaminhados pelo TCU

	À entidade
	Ofício 33386/2021-TCU/Seproc, de 22/6/2021 (peça 14) 

	À entidade
	Ofício 33387/2021-TCU/Seproc, de 22/6/2021 (peça 13) 

	D. Documentos Apresentados em Resposta à Oitiva/Diligência

	Pela Unidade Jurisdicionada

	- procuração aos advogados integrantes do quadro funcional da Ceagesp para representar a entidade junto ao TCU (peça 16) ;
- resposta aos ofícios supra indicados (peça 17 e 18) .

	E. Medida Cautelar - Avaliação dos Pressupostos

	Perigo da Demora

	Há decisão judicial ou administrativa, sem especificação de prazo, para suspender o andamento do processo licitatório ou a contratação?
	Não

	No caso de contratações não decorrentes de Registro de Preços:
	O contrato decorrente do certame já foi assinado?
	Não

	Análise:

	6.	Está configurado o pressuposto do perigo da demora em razão de o objeto do certame já ter sido adjudicado e homologado ao licitante vencedor do certame e uma vez que, diante da informação prestada pela Ceagesp, à peça 17, acerca da inexistência de ação administrativa ou judicial suspendendo o certame, o contrato pode ser assinado a qualquer momento.

	Perigo da Demora Reverso

	O serviço/bem é essencial ao funcionamento das atividades da Unidade Jurisdicionada
	Sim

	A Unidade Jurisdicionada entidade está coberta contratualmente pelo serviço com razoável vigência (há a possibilidade de voltar a fase ou refazer o certame, a depender da consequência da concessão de cautelar no caso concreto) ou admite prorrogação excepcional?
	Não

	Caso haja a possibilidade de manutenção do contrato com a atual prestadora dos serviços, as condições dessa contratação seriam melhores (menor preço e atendimento satisfatório) que o que se está em vias de contratar?
	Não

	Análise:

	7.	Está configurado o pressuposto do perigo da demora reverso em razão de que os serviços possuem caráter essencial e estão sendo prestados, sob dispensa de licitação, por meio de contrato emergencial, com a própria licitante vencedora, observando-se os limites de prazo dessa modalidade de contratação, estabelecidos no regulamento próprio da entidade, conforme item 2.12.1-3.o (peça 7, p 85-86) .

	Plausibilidade Jurídica

	A Unidade Jurisdicionada está sujeita aos normativos supostamente infringidos?
	Sim

	Há plausibilidade nas alegações do denunciante ou nas verificações realizadas pela Unidade Técnica?
	Não

	Há indício de sobrepreço ou superfaturamento?
	Não

	Há grave risco de lesão ao erário, inexecução ou execução insatisfatória do objeto?
	Não

	Análise quanto à plausibilidade jurídica e quanto à necessidade de adoção de medida cautelar:

	Item a: realizar a oitiva prévia da Companhia de Entrepostos e Armazéns Gerais de São Paulo (Ceagesp) , com fulcro no art. 276, § 2º, do Regimento Interno deste Tribunal para que, no prazo de 5 (cinco) dias úteis, se pronuncie, referente ao Pregão Eletrônico 21/2021, acerca da existência dos pressupostos da medida cautelar pleiteada e dos indícios de irregularidades indicados na instrução acima transcrita, em especial quanto aos seguintes tópicos: i) erro no cálculo do adicional noturno, incidente sobre o salário base acrescido do adicional de insalubridade, constante para os profissionais referenciados no anexo II do edital, contrariando o art. 73 da CLT e a Súmula - TST 139, o que poderia induzir em erro as licitantes ao formularem suas propostas de preço para o certame referenciado; ii) ausência de item, na planilha de custo e formação de preço, para o detalhamento do custeio do descanso semanal remunerado - DSR, nos termos do art. 7º da Lei 605/1949 c/c o art. 10 do Decreto 27.408/1949 e para o pagamento de horas extras para os postos que laboram em feriado, conforme art. 67 da CLT; iii) valores salariais estimados para cargos de liderança em patamares inferiores àqueles dos cargos operacionais, o que poderia trazer conflitos entre as categorias e prejuízo aos serviços a serem prestados por meio do contrato a ser celebrado;
Fundamento legal ou jurisprudencial: art. 73 da CLT e a Súmula - TST 139; art. 7º da Lei 605/1949 c/c o art. 10 do Decreto 27.408/1949 e art. 67 da CLT. 
Contextualização:
8.	Segundo alegação do denunciante, a planilha de precificação do PE 21/2021 possuía equívocos em sua formulação, induzindo o licitante a erro no cálculo da proposta, uma vez que o adicional noturno não estaria contemplado no cálculo do adicional de insalubridade, tampouco o cálculo do DSR, dando azo à apresentação de preços equivocados e que comprometeriam a exequibilidade da proposta planilha do licitante. O denunciante suscitou também a existência de discrepância entre as remunerações de categoriais funcionais, fazendo com que os subordinados recebam remunerações superiores aos de seus líderes, gerando problemas de gestão e prejuízo à execução dos serviços.
Manifestação da Unidade Jurisdicionada sobre os indícios de irregularidades:
	a) as planilhas de custos e formação de preços constantes dos editais são "MODELOS REFERENCIAIS", seguindo os ditames da IN - Seges/MP 5/2017, de modo que, cabe EXCLUSIVAMENTE a todos os licitantes, utilizando-se do modelo constante do edital, procederem ao CORRETO preenchimento das mesmas, fazendo nela inserir todas as informações necessárias, especialmente às relacionadas aos direitos trabalhista, previdenciário e tributário; 
	b) tratando-se de planilha "modelo referencial," não há que se falar em erro no cálculo, posto que conforme acima informado a composição detalhada do custo somente é apresentada nos termos do item 7.6.10 do edital. Sendo assim, na análise das propostas, levou-se em consideração, para a composição da remuneração, salários de acordo com a Convenção/ Acordo ou Dissídio Coletivo da Categoria, bem como itens obrigatórios da legislação trabalhista, observando a jornada de execução dos serviços pré-estabelecidas (carga horária diária, semanal e mensal) , prevendo periculosidade, insalubridade, adicional noturno, entre outros, se aplicáveis;
	c) com a apresentação pela licitante melhor colocada da planilha de composição de custos, a Seção de Análise de Planilha da CEAGESP (SEANC) analisa se foram previstos todos os direitos exigíveis para aquela determinada contratação, considerando inclusive o acordo coletivo da categoria. Dessa forma, na análise das planilhas de custo foi devidamente considerado o custeio do DSR, conforme a legislação trabalhista; e
	d) na planilha modelo é feita a indicação de categoria sindical, de acordo com o item 2.4, alínea "b" - ANEXO V, da mencionada instrução normativa. Ressalta-se que os salários utilizados como referência pela CEAGESP, são aqueles constantes na CONVENÇÃO/ ACORDO OU DISSÍDIO COLETIVO DA CATEGORIA, vinculada ao objeto da prestação de serviços. Contudo, na análise e julgamento das propostas, a CEAGESP se baseia no instrumento coletivo indicado pela licitante, a qual essa venha a se enquadrar, devido à sua atividade econômica preponderante, documentalmente comprovada. As planilhas aprovadas contemplaram de forma correta salários e benefícios de acordo com os instrumentos coletivos apresentados.
Análise:
9.	As informações prestadas pela entidade reiteram posicionamento já firmado nas respostas às impugnações ao edital apresentadas: os modelos de planilhas de formação de preços anexadas ao PE 21/2021 seriam apenas referenciais, estando a cargo das licitantes efetuar os devidos ajustes de acordo com a categoria profissional envolvida e as particularidades financeiras, tributárias e previdenciárias de cada empresa/categoria profissional envolvidas, em conformidade com a previsão legal, em especial com a IN - Seges/MP 5/2017.
10.	Da análise dos elementos apresentados, bem como da ata do PE 21/2021, extraída do sítio www.comprasnet.gov.br (peça 21) , verifica-se que 27 empresas participaram desse certame licitatório. A licitante vencedora foi a terceira colocada na fase de lances. O valor homologado foi de R$ 7.266.272,04. A primeira colocada teve sua proposta desconsiderada, a pedido, em razão de erro na formulação do preço. A segunda colocada, empresa Vida Serv - Saneamento e Serviços Eireli foi desclassificada em razão de ter sua proposta, no valor de R$ 7.189.138,32, considerada inexequível. Registre-se que essa decisão foi precedida de contato feito com a licitante para ajustes na planilha, confirmação de valores e diligências em relação ao valor dos insumos ofertados (peça 21, p. 68-70) e não foi obstáculo à competitividade ou à efetividade do pregão eletrônico.
11.	A empresa Alicerce Construções e Serviços Ltda, vencedora do certame, também foi instada a efetuar ajustes em sua planilha, de modo a adequá-la à legislação trabalhista, tributária e às condições gerais da licitante. Todo o processo foi acompanhado de conferência e verificação de conformidade feita pela SEANC - Seção de Análise de Custos da Ceagesp, que atestou, ao final, que os valores ofertados atendiam a legislação pertinente. As alterações procedidas pela licitante não alteraram a essência de sua proposta e não implicaram aumento do valor ofertado.
12.	Quanto à questão suscitada pelo denunciante em relação a discrepâncias entre os valores de remuneração pagos aos postos de trabalho operacionais e de liderança, entende-se que não cabe a esta Corte de Contas definir valores remuneratórios pagos pelo contratado, restando verificar se estão conformes com os patamares estabelecidos pela legislação/acordos coletivos específicos.
13.	Ante o exposto, não se confirmaram as ilegalidades alegadas nesta denúncia.
Análise:
Item b: diligenciar junto à Companhia de Entrepostos e Armazéns Gerais de São Paulo (Ceagesp) , com fundamento nos artigos 157 e 187 do Regimento Interno deste Tribunal, para que encaminhasse cópia de documentos e as seguintes informações: i) se a proposta da licitante vencedora teve sua planilha de detalhamento de preços devidamente analisada e se encontra de acordo com as legislações trabalhista e previdenciária vigentes e se, eventual erro encontrado pode ser mitigado por meio de solicitação para a licitante de reformulação na forma de apresentação dos custos, sem implicar aumento do valor global de sua proposta; ii) em que fase se encontra o certame e qual a data prevista para a contratação, informando ainda se há decisão judicial ou administrativa, sem especificação de prazo, que tenha suspendido o andamento do processo licitatório ou a contratação; iii) se estão cobertos contratualmente, com razoável prazo de vigência, pelo serviço a ser contratado por meio da presente licitação, encaminhando cópia dos documentos comprobatórios (contratos e respectivos termos aditivos) ; iv) caso haja a possibilidade de manutenção do contrato com a atual prestadora dos serviços, se as condições dessa contratação seriam melhores (menor preço e atendimento satisfatório) do que aquelas que se está em vias de contratar, encaminhando cópia da planilha de preços atualizada.
Contextualização: 
14.	As informações supra foram solicitadas com o intuito de verificar a presença dos pressupostos do perigo da demora ou da demora em reverso para a concessão da medida cautelar solicitada pelo denunciante.
Manifestação da Unidade Jurisdicionada: 
	a) as planilhas apresentadas pela licitante vencedora demonstram pleno cumprimento dos itens legais apontados e foram devidamente analisadas pela Seção de Análise de Custos da Ceagesp. O certame encontra-se encerrado e não há decisão judicial ou administrativa suspendendo seu andamento; 
	b) o contrato firmado com a empresa Soluções Serviços Terceirizados Eireli teve seu termo final em 7/7/2021. Considerando a necessidade da prestação dos serviços, bem como considerando que os valores obtidos na licitação ainda em curso se mostram mais vantajosos para a Administração, e a fim de evitar solução de continuidade dos serviços, a Ceagesp optou por celebrar, em caráter emergencial, contrato para a prestação dos serviços com a empresa que apresentou a melhor proposta no PE 21/2021, pelo período de 60 dias, com a possibilidade de rescisão antecipada caso se conclua o certame em andamento antes do referido prazo. A opção adotada pela Companhia na contratação em questão mostra-se a mais eficiente e vantajosa para a Administração que pagará valor inferior ao praticado atualmente, constituindo-se, em ato econômico e eficiente por parte dos gestores, nos termos do que preceitua o artigo 31 da Lei 13.303/16;
	c) a planilha do contrato atualmente em vigor revela o valor praticado em relação a empresa Soluções no montante anual de R$ 10.042.390,80. A empresa habilitada em primeiro lugar no pregão eletrônico ora questionado, apresentou o valor anual de R$ 7.266.272,04. Há que se considerar que a contratação em vigor possui 32 postos a mais, que foram retirados do objeto da atual licitação. Mesmo assim, ao se parametrizar os postos de serviços em ambos (no contrato atual e na licitação em andamento) para fins de comparabilidade, fixando-se o total de 120 postos, verificou-se que a contratação atual com a empresa Soluções totalizaria o valor de R$ 8.340.687,12, valor que ainda é superior à proposta da empresa que apresentou a melhor oferta do atual certame; e 
	d) verifica-se que o atual certame destina-se ao suprimento de serviços de varrição para a limpeza no âmbito do Entreposto Terminal São Paulo, com o grande esforço para observar todos os princípios da administração pública: economicidade, legalidade, imparcialidade, probidade, publicidade, ampla competitividade, vantajosidade da proposta, entre outros, esclarecendo-se que a supremacia do interesse público prevalece ao interesse individual e particular das licitantes que buscam a qualquer custo - apesar dos muitos esclarecimentos publicados - insistir em relançar argumentos já superados, como artifício para invalidar o certame a pretexto de terem uma nova oportunidade de competir, em detrimento do prejuízo da Administração Pública em deixar de contratar os serviços de que necessita.
Análise:
15.	Verifica-se que o contrato firmado com a empresa Soluções, então prestadora dos serviços ora licitados, encontra-se encerrado após o término de sua vigência, ocorrido em 7/7/2021. O PE 21/2021 apenas foi adjudicado/homologado à licitante vencedora em 29/7/2021.
16.	A fim de evitar a descontinuidade da prestação dos serviços, considerados essenciais para a execução das atividades da Ceagesp, e após ponderar-se o custo do contrato então vigente em relação aos valores ofertados pela licitante vencedora, a entidade optou por contratar, em caráter emergencial, pelo prazo de 60 dias, a empresa Alicerce Construções e Serviços Ltda.
17.	Ante o exposto, embora identificada a presença do pressuposto do perigo da demora ante o fato de o certame encontra-se homologado à licitante vencedora, sem decisão judicial/administrativa que o suspenda, verifica-se também a ocorrência do perigo da demora reverso, conforme análise empreendida no título E desta instrução, uma vez que os serviços possuem caráter essencial e estão sendo prestados, sob dispensa de licitação, por meio de contrato emergencial, com a própria licitante vencedora, observando-se os limites de prazo dessa modalidade de contratação, estabelecidos no regulamento próprio da entidade, conforme item 2.12.1-3.o (peça 7, p 85-86) .
18.	Registre-se que, da análise dos elementos apresentados, verificou-se que a licitação em apreço foi realizada em prazo excessivamente próximo ao término do contrato então vigente com a empresa Solução. A data de realização da sessão de abertura do certame foi marcada para o dia 11/6/2021 e o término do contrato de prestação de serviços dar-se-ia em 5/7/2021. Tal exiguidade nos prazos para a realização do novo certame demandou a adoção de medida de realização de contrato, por dispensa de licitação em caráter emergencial, a fim de evitar a paralisação da prestação desses serviços.
19.	A medida, que deve ser adotada apenas em caráter excepcional, para fazer frente a situações imprevisíveis, em casos de emergência ou de calamidade, foi utilizada no caso concreto, para mitigar provável falha de planejamento, que não considerou os prazos necessários e legais para a realização do certame, frente às suas especificidades.
20.	Observando-se a ata do PE 21/2021, verifica-se que a análise das propostas apenas foi concluída em 5/7/2021 (peça 21, p. 74) e que os recursos apresentados apenas foram analisados pelo pregoeiro em 21/7/2021 (peça 22) , já após o término da vigência do contrato anterior.
21.	Entretanto, considerando as justificativas apresentadas para a escolha do contratado e para o preço pactuado, a proximidade do encerramento de processo licitatório, o termo estipulado de vigência do contrato emergencial levando em consideração o encerramento do certame em data próxima e a inexistência de prejuízo aos cofres da entidade decorrente da solução adotada, entende-se dispensada a adoção de outras medidas por parte desta Corte.
22.	Está afastado o pressuposto da plausibilidade jurídica uma vez que, conforme análise procedida nesta instrução, as ilegalidades/impropriedades suscitadas pelo denunciante não foram confirmadas. 
23.	Feitas essas considerações, propõe-se indeferir o pedido de medida cautelar, uma vez ausente o pressuposto da plausibilidade jurídica, essencial para sua concessão, e por restar caracterizado o perigo da demora reverso.
24.	Além disso, diante do exposto, os elementos constantes dos autos permitem, desde já, a avaliação quanto ao mérito da presente denúncia como improcedente.

	F. Impacto dos Encaminhamentos Propostos

	Haverá impacto relevante na Unidade Jurisdicionada e/ou na sociedade, decorrente dos encaminhamentos propostos?
	Não

	G. Pedido de Ingresso aos Autos, de Informações/Vistas/Cópias, e de Sustentação Oral

	Há pedido de ingresso aos autos?
	Não

	Há pedido de informações/vistas/cópia do processo?
	Não

	H. Processos Conexos e Apensos

	Há processos conexos noticiando possíveis irregularidades na contratação ora em análise?
	Não

	Há processos apensos?
	Não

	I. Proposta de Encaminhamento

	25.	Em virtude do exposto, propõe-se:
25.1.	conhecer da denúncia, satisfeitos os requisitos de admissibilidade constantes nos arts. 234 e 235 do Regimento Interno deste Tribunal, e no art. 103, § 1º, da Resolução - TCU 259/2014;
25.2.	no mérito, com fundamento no art. 276, § 6º, do Regimento Interno deste Tribunal, considerar a presente denúncia improcedente;
25.3.	indeferir o pedido de concessão de medida cautelar formulado pelo denunciante;
25.4.	informar à Companhia de Entrepostos e Armazéns Gerais de São Paulo - Ceagesp e ao denunciante do acórdão que vier a ser proferido, destacando que o relatório e o voto que fundamentam a deliberação ora encaminhada podem ser acessados por meio do endereço eletrônico www.tcu.gov.br/acordaos; 
25.5.	levantar o sigilo que recai sobre as peças destes autos, à exceção daquelas que contenham informação pessoal do denunciante, nos termos dos arts. 104, § 1º, e 108, parágrafo único, da Resolução - TCU 259/2014; e
25.6.	arquivar os presentes autos, nos termos do art. 250, I, c/c art. 169, V, do Regimento Interno/TCU."

4.	É o Relatório.

8.1. Alessandra Moraes Sá Tomarás (194.911/OAB-SP) e outros, representando Companhia de Entrepostos e Armazéns Gerais de São Paulo.

Não atuou.

DENÚNCIA COM PEDIDO DE MEDIDA CAUTELAR. COMPANHIA DE ENTREPOSTOS E ARMAZÉNS GERAIS DE SÃO PAULO. ALEGADAS INCONSISTÊNCIAS NA PLANILHA DE PRECIFICAÇÃO CONSTANTE DO INSTRUMENTO CONVOCATÓRIO. SUPOSTA DISCREPÂNCIA SALARIAL ENTRE CARGOS DE LIDERANÇA E DE NATUREZA OPERACIONAL. NÃO CONFIGURAÇÃO DE ILEGALIDADES OU IRREGULARIDADES. CONHECIMENTO. INDEFERIMENTO DO PEDIDO DE CAUTELAR. IMPROCEDÊNCIA. CIÊNCIA. ARQUIVAMENTO.

DENÚNCIA (DEN)

Secretaria de Controle Externo de Aquisições Logísticas (Selog).

Relato o presente processo em razão de sorteio realizado nos termos do art. 18-B da Resolução-TCU 175/2005.	
2.	Conforme assentado no relatório precedente, trata-se de denúncia a respeito de possíveis irregularidades no Pregão Eletrônico 21/2021, a cargo da Companhia de Entrepostos e Armazéns Gerais de São Paulo (Ceagesp) , cujo objeto é a contratação de serviços de varrição, apoio operacional e correlatos para o Entreposto Terminal de São Paulo - ETSP.
3.	Segundo descrito pela unidade técnica na instrução, as irregularidades denunciadas resumidamente foram erros na formação da planilha de custos do certame em relação a cálculos de direitos trabalhistas e a disparidades salariais entre as categorias envolvidas na prestação do serviço, de forma a potencialmente conduzir a uma inexequibilidade do preço a ser ofertado e comprometer a execução contratual.
4.	Diante das irregularidades arguidas na inicial, a denunciante pediu medida cautelar para suspender o certame e a procedência da denúncia para ser retificado o edital regedor do pregão.
5.	Em despacho que proferi à peça 12, autorizei a realização de oitiva prévia da Companhia de Entrepostos e Armazéns Gerais de São Paulo (Ceagesp) para se manifestar sobre os seguintes quesitos:
	i) erro no cálculo do adicional noturno, incidente sobre o salário base acrescido do adicional de insalubridade, constante para os profissionais referenciados no anexo II do edital, contrariando o art. 73 da CLT e a Súmula - TST 139, o que poderia induzir em erro as licitantes ao formularem suas propostas de preço para o certame referenciado;
ii) ausência de item, na planilha de custo e formação de preço, para o detalhamento do custeio do descanso semanal remunerado - DSR, nos termos do art. 7º da Lei 605/1949 c/c o art. 10 do Decreto 27.408/1949 e para o pagamento de horas extras para os postos que laboram em feriado, conforme art. 67 da CLT;
iii) valores salariais estimados para cargos de liderança em patamares inferiores àqueles dos cargos operacionais, o que poderia trazer conflitos entre as categorias e prejuízo aos serviços a serem prestados por meio do contrato a ser celebrado;
6.	Após exame técnico das respostas apresentadas pela unidade jurisdicionada em cumprimento às saneadoras adotas, a Selog, por meio de pareceres uniformes (peças 23 e 24) , propôs conhecer da denúncia, indeferir o pedido de medida cautelar e, no mérito, considerá-la improcedente.
7.	Razão assiste à unidade técnica.
8.	A denúncia há de ser conhecida pois satisfeitos os requisitos de admissibilidade constantes nos arts. 234 e 235 do Regimento Interno deste Tribunal, e no art. 103, § 1º, da Resolução - TCU 259/2014.
9.	Quanto ao mérito, observo que as provas coligidas aos autos não corroboram as alegações expostas pela denunciante. Vejamos. 
10.	A denunciante alegou que a planilha de precificação do PE 21/2021 teria apresentado as seguintes inconsistências, que prejudicariam a apresentação de propostas por parte dos licitantes:
i - equívoco referente ao cálculo do adicional noturno; e
ii - omissão do descanso semanal remunerado e de horas extras para os postos que laboram em feriado.
11.	Quanto a estas supostas irregularidades, ressalto, na esteira de argumentação da unidade técnica, que "os modelos de planilhas de formação de preços anexadas ao PE 21/2021 seriam apenas referenciais, estando a cargo das licitantes efetuar os devidos ajustes de acordo com a categoria profissional envolvida e as particularidades financeiras, tributárias e previdenciárias de cada empresa/categoria profissional envolvidas, em conformidade com a previsão legal, em especial com a IN - Seges/MP 5/2017" (grifei) .
12.	Caberia, portanto, aos licitantes ajustar as propostas de acordo com as peculiaridades de cada categoria profissional abarcada na licitação.
13.	Ademais, observo que, ao contrário do que defendeu a denunciante, não houve prejuízo à competitividade do certame nem tampouco à apresentação de propostas por parte dos licitantes. Consoante destacado pela Selog, a ata do PE 21/2021 (peça 21) confirma que 27 empresas participaram do pregão, tendo se sagrado vencedora a terceira colocada na fase de lances, com proposta inferior ao valor estimado (proposta vencedora: R$ 7.266.272,04; valor estimado:                R$ 8.776.131,00) .
14.	No que toca à fixação de valores salariais para os cargos de lideranças em patamares inferiores aos dos cargos operacionais, inexiste irregularidade a ensejar correção por parte do TCU, porquanto a esta Corte cabe observar a conformidade com os patamares estabelecidos pela legislação/acordos coletivos específicos.
15.	Eventuais discrepâncias entre categorias de liderança e operacional não justificam a atuação desta Corte neste particular.
16.	Dessarte, não sendo confirmados os indícios de ilegalidade ou irregularidade deduzidos na inicial, considero improcedente a denúncia.
17.	Por conseguinte, indefiro o pedido de medida cautelar, considerando a ausência da plausibilidade jurídica.
18.	Ante o exposto, acolho a instrução da Selog, cujos fundamentos integram as presentes razões de decidir, e VOTO no sentido de que seja adotado o Acórdão que ora submeto a este Plenário.
TCU, Sala das Sessões, em 25 de agosto de 2021.
RAIMUNDO CARREIRO 
Relator